臺灣臺北地方法院民事判決　　　　　　　94年度再易字第54號
再審原告　　戊○○
複代理人　　乙○○
再審被告　　敦南一○○大廈管理委員會
法定代理人　丁○○
訴訟代理人　姚念林律師
複代理人　　曾允斌律師
訴訟代理人　黃毓棋律師
複代理人　　丙○○
訴訟代理人　甲○○
上列當事人間再審之訴事件，本院於九十六年八月八日言詞辯論
終結，判決如下：
    主  文
本院九十四年度簡上字第二二九號判決、台北簡易庭九十三年度
北簡字第八三一三號判決命再審原告給付再審被告超過新台幣
萬捌仟伍佰伍拾貳元部分，及其訴訟費用負擔之裁判均廢棄。
前開廢棄部分，再審被告於第一審之訴駁回。
再審被告應返還再審原告新台幣肆拾壹萬貳仟柒佰捌拾玖元，並
自民國九十五年三月十三日起，至清償日止，按年利率百分之五
計算之利息。
其餘再審之訴，其餘追加之訴及假執行聲請，均駁回。
再審及前審訴訟費用與追加之訴訟費用，由再審被告負擔十分之
九，餘由再審原告負擔。
    事實及理由
一、程序方面：
  (1)再審被告之法定代理人變更，新任法定代理人丁○○具狀聲
    明承受，依法應為准許。
  (2)再審之訴，原則上並無停止原確定判決執行之效力，故再審
    判決廢棄原判決時，如再審原告已依原判決履行，或依原判
    決所為之假執行或本案執行之程序業經終結，此際為保護再
    審原告之利益並達訴訟經濟目的，俾得利用再審程序請求他
    造返還給付及賠償損害，而免另行起訴，故民事訴訟法第五
    百零五條之一明文「第三百九十五條第二項之規定，於再審
    之訴準用之」，再審原告主張再審被告於再審審理中，本於
    前確定判決聲請強制執行，爰依上開法條之規定，請求再審
    被告返還該因執行所得之給付，並提起追加之訴，程序上應
    為准許。其後又因再審被告提出強制執行案款入帳時間（再
    審卷p175），而減縮再審被告返還該利益應計息之利息起算
    日（再審卷p163），程序上亦應准許。
二、再審原告方面：
  (1)再審被告主張原確定判決「再審原告擁有台北市○○區○○
    街二段49號11樓之房屋，位於再審被告所管理之社區內，再
    審原告為區分所有權人，自88年06月09日起至93年12月31日
    欠繳管理費共448065元，業經本院台北簡易庭93年北簡字第
    8313號、本院普通庭第2審94年簡上字第229號判決確定。」
    有所違誤，認為訴訟未經合法代理（民事訴訟法第496條第1
    項第款）及適用法規顯有錯誤（民事訴訟法第496條第1項
    第款），爭點簡化部分參見再審卷p121。
    訴訟未經合法代理之誤。法定代理人聲明承受訴訟應以自
      己之名義為之。本件再審被告法定代理人於前審聲明承受
      訴訟竟以再審被告之名義為之，則前審訴訟自有訴訟未經
      合法代理之誤。
    適用法規亦有錯誤。再審被告請求權基礎並未明確。但原
      確定判決認為是「依據住戶生活管理規約11條及公寓大廈
      管理條例相關規定為請求」。然而再審原告並非住戶生活
      管理規約之當事人，不受其拘束；且再審被告是93年06月
      01日成立，則93年05月底前權利能力之主體應為「公共設
      施共有人全體」而非「管理委員會」本身。又原確定判決
      判斷：再審原告於86年間以拍賣取得系爭房屋為公寓大廈
      之區分所有權人時，即有遵守原區分所有權人依公寓大廈
      管理條例或規約所定之一切權利義務；而「規約」乃「合
      同行為」，且無須經全體區分所有權人合意始能制定，是
      適用法規顯有錯誤。
  (2)本件確定判決之管理費，係八十八年六月九日到九十三年十
    二月三十一日期間之管理費，惟再審被告合法設立管理委員
    會的時間是九十三年六月一日。
    再審被告合法設立後，是可以請求管理費，但是不能依規
      約來請求，而應依據區分所有權人之會議決議。所以再審
      被告於原確定判決請求權之基礎「依據住戶生活管理規約
      11條及公寓大廈管理條例相關規定為請求」為錯誤。
    九十三年六月一日以前，再審被告依據規約來請求，再審
      原告因法院拍賣而取得產權，其前手是建商不是住戶，所
      以該建商不受住戶管理公約之約束，而也未將住戶管理公
      約交付給再審原告，故再審原告不受拘束。至於原判決認
      為「規約」乃「合同行為」，且無須經全體區分所有權人
      合意制定，適用法規顯有錯誤，再審原告沒有理由受拘束
      。又管理委員會合法成立之前，管理費之請求人應該是共
      有人全體，依照民法第822條第1項也應由全體其他共有人
      來訴訟，而非以再審被告之名義為之。
  (3)本件再審期間，再審被告依據原確定判決聲請強制執行，受
    償451649元（含判決主文448065元及執行費3584元，參再審
    卷p129）。而該款再審被告入帳之時間為95年03月13日（參
    再審卷p177），因而聲明：
    台灣台北地方法院九十四年度簡上字第二二九號判決、台
      灣台北地方法院簡易庭九十三年度北簡字第八三一三號判
      決均廢棄。再審被告前審之訴及假執行之聲請均駁回。
    再審被告應返還再審原告新台幣肆拾伍萬壹仟陸佰肆拾玖
      元，並自九十五年三月十三日起，至清償日止，按年利率
      百分之五加計利息。再審原告願供擔保，聲請宣告准予假
      執行。
    再審及前審訴訟費用與追加之訴訟費用，皆由再審被告負
      擔。
三、再審被告方面：
  (1)再審原告擁有台北市○○區○○街二段49號11樓之房屋，位
    於再審被告所管理之社區內，再審原告為區分所有權人，自
    88年06月09日起至93年12月31日欠繳管理費共448065元（詳
    細計算內容參見原一審卷p152，每月每坪60元，再審原告房
    屋之面積為107.09坪，每月應收6425.4元），再審被告所主
    張之請求權基礎為社區住戶規約第11條，原確定判決認事用
    法並無違誤，所以再審被告依據原確定判決為執行，依法受
    償451649元，而於95年03月13日入再審被告帳戶自屬合法有
    據。再審原告之主張並無理由，聲明：再審原告之訴駁回，
    如受不利益之判決，再審被告願供擔保請准免予假執行。
  (2)再審原告主張之再審事由為無理由。
    即使再審原告由法院拍賣取得系爭建物，惟前手為建商，
      建商在房屋預售時將住戶公約列為買賣契約的附件，視為
      契約之一部份，與契約內文有同等效力，更為一般交易所
      常見，不因建商為出賣人，而認為買受人有不遵守規約之
      權利，否則再審被告無法運作，即使合法設立管理會的時
      間為九十三年六月一日，先前收取管理費之依據也是來自
      規約（即建商於預售時列為附件之住戶公約），再審原告
      自無由免責。
    規約既為區分所有權人所共同訂立，只要不牴觸法令、不
      違反公序良俗，均應肯認其效力。公寓大廈管理條例第24
      條亦強制規定區分所有權之受讓人應承受規約之權利義務
      。依團體法制原理，再審原告自應遵守規約，自不能主張
      不受其拘束。再審原告為房屋之繼受人，應受住戶生活管
      理規約之拘束。
    本件再審被告法定代理人變更，已經聲明承受訴訟（參見
      原二審卷p-34），故為合法代理。而且具體載明「改選林
      正祥為主任委員，故依法由林正祥聲明承受訴訟」，自無
      再審原告所稱之事由。
四、得心證之理由：
  (1)本件再審原告已經具體敘明原確定判決有所違誤（爭點簡化
    部分參見再審卷p121），主張再審被告未經合法代理（民事
    訴訟法第496條第1項第款）及適用法規顯有錯誤（民事訴
    訟法第496條第1項第款），本件再審於程序上應為准許，
    至於再審之訴有無理由，仍待審酌。
  (2)兩造之爭點：
    兩造就「再審原告擁有台北市○○區○○街二段49號11樓
      之房屋，位於再審被告所管理之社區內，再審原告為區分
      所有權人」、「該社區合法設立管理會的時間為93年06月
      01日」，及「再審被告依據原確定判決為執行，依法受償
      451649元，於95年03月13日入帳」均無爭執。
    雙方爭執於：再審被告認為應受規約之拘束，再審原告否
      認之。且再審原告稱：再審被告於原確定判決請求權之基
      礎「依據住戶生活管理規約11條及公寓大廈管理條例相關
      規定為請求」於法無據，又本件再審被告法定代理人於前
      審聲明承受訴訟是以再審被告之名義為之，故前審訴訟自
      有訴訟未經合法代理之誤。再審被告均否認之。
  (3)關於再審被告法定代理人於前審聲明承受訴訟之爭執。原確
    定判決第二審程序中，再審被告法定代理人變更，已聲明承
    受訴訟，雖以再審被告之名義具狀陳報，但該書狀已經具體
    載明「改選林正祥為主任委員，故依法由林正祥聲明承受訴
    訟（參見原二審卷p-34）」，自無再審原告所稱之事由，此
    部份再審原告之主張為無可採。
  (4)關於規約部分。再審被告於原確定判決請求權之基礎「依據
    住戶生活管理規約11條及公寓大廈管理條例相關規定為請求
    （即住戶管理公約、規約、住戶生活規約手冊之規定及公寓
    大廈管理條例第24條等，參見原二審判決）」。
    再審被告主張之住戶管理公約（參見原二審卷p-53）為建
      商85年售屋時買賣契約之附件，其第七條約定應繳管理費
      ，但並未約定管理費之計算方式。
    再審被告主張之規約（參見原一審卷p-41），第11條言明
      每月每坪60元，其第25條亦明文本規約訂立於92年9月6日
      於區分所有權人會議通過後生效。則再審原告有依此規定
      繳納理費之義務。
    再審被告主張之住戶生活規約手冊（參見原一審卷p165）
      訂明「本規約88年11月10日訂立，92年9月6日第一次修正
      、93年05月22日第二次修正」，而該社區之區分所有權人
      於93年05月22日決議通過該次修正。並將結果於93年06月
      01日陳報主管機關而正式成立敦南一００大廈管理委員會
      （此部份兩造並無爭執）。
  (5)該社區合法設立管理會的時間為93年06月01日為兩造所不爭
    執，且93年05月22日合法召開之區分所有權人會議就上開規
    約為可決決議（參見該會議記錄之第一案，原一審卷p159）
    ，進而陳報主管機關核准，則再審被告主張93年06月01日後
    依據區分所有權人之會議決議之規約（第11條）請求再審原
    告給付管理費，應無疑義，再審原告之主張自無可採。
  (6)至於該社區合法設立管理委員會之前，再審被告主張建商85
    年售屋時之附件「住戶管理公約（參見原二審卷p-53）」第
    七條約定應繳管理費，即使再審原告由法院拍賣而來，其前
    手也是建商，而認為再審原告有遵守之義務；查，再審原告
    否認收受住戶管理公約，而再審被告亦無法舉證證明再審原
    告曾自前手收受該住戶管理公約並合意作為買賣條件之一。
    再審原告自不受其拘束。原確定判決認為：「再審原告於86
    年間以拍賣取得系爭房屋為公寓大廈之區分所有權人時，即
    繼受系爭房屋後，即有遵守原區分所有權人依公寓大廈管理
    條例或規約所定之一切權利義務；而規約乃合同行為，且無
    須經全體區分所有權人合意始能制定」者，其前提是區分所
    有權人繼受住戶管理公約所定權利義務關係，或公寓大廈之
    區分所有權人合法召開區分所有權人會議，並就規約為決議
    ，始足以形成合同行為拘束全體區分所有權人，故上開住戶
    管理公約，不足以拘束再審原告，而該社區合法設立管理委
    員會之前，從未合法召開區分所有權人會議，無由決議通過
    相關規約拘束再審原告，再審被告請求再審原告給付於93年
    05 月31日以前之管理費，自無理由；則再審原告此部份之
    抗辯應屬可採。
  (7)綜上，再審被告請求再審原告給付自93年06月01日起至93年
    12月31日之管理費為有理由，該部分款項為每月應收6425.4
    元以六個月計算，共38552.4元，四捨五入後為38552元；該
    部分再審原告之訴為無理由，應予駁回，超過部分（000000
    -00000=409513元）再審原告之訴為有理由，原確定判決應
    予廢棄改判。
    又本件再審期間，再審被告依據原確定判決聲請強制執行，
    受償451649元（含判決主文448065元及執行費3584元，參再
    審卷p129），其中執行費是依照執行金額來計算，故應依比
    例計算之（38552/448065*3584=308.37），再審原告請求返
    還該部分之執行費，為無理由，應予駁回，超過部分再審原
    告之訴為有理由，故再審被告應返還
    000000-00000-000=412789元，並自95年3月13日起，至清償
    日止，按年利率百分之五計算之利息。
    本件再審之訴為簡易訴訟第二審之訴，其訴訟標的金額未超
    過一百五十萬元，不得上訴第三審，而無宣告假執行之必要
    ，又因本案事證已臻明確，兩造其餘主張陳述及所提之證據
    ，均毋庸再予審酌，均此敘明。
五、結論：再審原告之訴一部有理由、一部無理由，依民事訴訟
    法第79條，判決如主文。
中　　華　　民　　國　　96　　年　　8 　　月　　22　　日
                  民事第五庭
                         審判長法  官  翁昭蓉
                               法　官　陶亞琴
                               法　官　陳心弘
以上正本係照原本作成。
本判決不得上訴。
中　　華　　民　　國　　96　　年　　8 　　月　　22　　日
                    　　　 　　書記官　許博為
